【裁判字號】    92,重再,2
【裁判日期】    920724
【裁判案由】    請求合夥清算等
【裁判全文】
臺灣高等法院臺南分院民事判決  九十二年度重再字第二號  Ｊ
      再 審 原告  乙  ○  ○.
      再 審 被告  甲  ○  ○.
      訴訟代理人  黃  木  春  律師
右當事人間合夥清算等事件，再審原告對於中華民國九十年四月十七日本院確定判決
（八十九年重上更(一)字第一八號）提起再審，本院判決如左：
    主    文
再審之訴駁回。
再審訴訟費用由再審原告負擔。
    事    實
甲、再審原告方面：
一、聲明：求為判決：(一)臺灣高等法院臺南分院八十九年度重上更(一)字第一八號及臺
    灣嘉義地方法院八十六年度訴字第一三二號民事確定判決廢棄，駁回再審被告之
    訴，(二)再審及前審訴訟費用由再審被告負擔。
二、陳述：如附件再審訴狀所示，主張本院八十九年度重上更(一)字第十八號判決有民
    事訴訟法第四百九十六條第一項第一款「適用法規顯有錯誤」、第十三款「發現
    未經斟酌之證物或得使用該證物者」之事由而提起本件再審。
乙、再審被告方面：
一、聲明：求為判決：(一)再審之訴駁回。(二)再審訴訟費用由再審原告負擔。
二、陳述：本件再審原告所提起本件再審之訴之理由，係依民事訴訟法第四百九十六
    條第一項第一款適用法規顯有錯誤、第十三款當事人發見未經斟酌之證物或得使
    用該證物，而提起。但查再審原告本件再審之訴之理由均無可採，分述如下：
（一）再審原告首先提出土水師劉文讚出具之收據一張，指為前確定判決後新發見新
      證據，但查該收據非判決確定後新發見之證據，分述如下：
      (一)按收款人是在收款時或收款前開立收據，此為一般人皆知之經驗法則。兩造
        合夥建造房屋，到八十年十月間兩造共同委任金宗發會計師查帳結算時即已
        全部建好，當時登記在再審原告名下的四棟房屋也已建好，且已付清全部工
        程款，其後並無再建造房屋，當然不必再付款，有附呈金宗發會計師查帳報
        告書影本一份為證。而再審原告提出土水師劉文讚之收據是八十七年三月一
        日所立，是在兩造結算七年後，此時已無工作，如何會付工程款？故此證物
        不實至明。
      (二)前確定判決是再審被告於八十六年一月二十八日向台灣嘉義地方法院起訴，
        於八十七年二月十八日判決。再審原告對敗訴部分在八十七年三月十三日聲
        明上訴，經第二審判決，第三審判決發回更審，又經第二審更審判決，再經
        第三審於九十二年二月二十日裁定駁回，歷經六年訴訟期間。而土水師劉文
        鑽的收據是八十七年三月一日開立，此時正是第一審判決送達後準備上訴第
        二審期間，此時再審原告即知有此證據並得使用此證據，再審原告於前確定
        判決之訴訟期間數年間均不主張，依民事訴訟法第四百九十六條第一項但書
        規定，不得再以此證據為再審理由。
（二）再審原告主張原確定判決適用法規顯有錯誤部分，和前確定判決上訴第三審理
      由大致相同。而該部分業經最高法院斟酌，略謂：再審原告對第二審判決提起
      上訴，雖以該判決違背法令為由，惟核其上訴理由狀所載內容，係就原審取捨
      證據、認定事實之職權行使，指摘原判決不當，並就原審所論斷：兩造合夥建
      屋出售，合夥關係於上訴人將四棟房屋出售完畢、全部完成時解散，依民法第
      六百九十二條以下之規定依法即應清算，因兩造未共同指定清算人，應以兩造
      為合夥清算人。經清算後，上訴人應給付被上訴人之金額為六百五十九萬七千
      二百一十八元。從而，被上訴人本於合夥清算完結之法律關係，請求上訴人給
      付上開金額本息，為有理由，應予准許等情，泛言謂為違法，而非表明該判決
      所違背之法令及其具體內容，暨依訴訟資料合於該違背法令之具體事實，難認
      其已合法表明上訴理由。因此最高法院以裁定駁回上訴。足以證明原確定鈞院
      更一審判決合法正當，更無適用法規顯然錯誤情事。
三、證據：八十年金宗發會計師查帳報告書影本一份、前臺灣嘉義地方法院八十六年
    訴第一三二號確定判決起訴狀、判決書影本各一份。
    理    由
一、再審原告主張，本院八十九年度重上更(一)字第十八號判決有民事訴訟法第四百九
    十六條第一項第一款「適用法規顯有錯誤」、第十三款「發現未經斟酌之證物或
    得使用該證物者」之事由而提起本件再審云云。
二、按當事人已依上訴主張其事由者，不得以再審之訴對於確定終局判決聲明不服，
    民事訴訟法第四百九十六條第一項但書規定甚明。又按第三審法院應以第二審判
    決確定之事實為判決基礎，第三審法院以第二審法院之判決認事用法均無不當而
    維持第二審法院之判決者，當事人如以適用法規顯有錯誤為由提起再審之訴，僅
    得對第三審法院之判決為之，最高法院六十五年台上字第一二七六號復著有判例
    可資參照。經查：再審原告對於本院八十九年度上更(一)字第十八號判決，曾以有
    民事訴訟法第四百九十六條第一項第一款「適用法規顯有錯誤」為理由提起第三
    審上訴，經最高法院以九十二年度台上字第三三六號裁定「上訴駁回」確定，其
    理由謂「上訴人（即再審原告）對第二審判決提起上訴，雖以該判決違背法令為
    由，惟核其上訴理由狀所載內容，係就原審取捨證據、認定事實之職權行使，指
    摘原判決不當，並就原審所論斷：兩造合夥建屋出售，合夥關係於上訴人將四棟
    房屋出售完畢、全部完成時解散，依民法第六百九十二條以下之規定依法即應清
    算，因兩造未共同指定清算人，應以兩造為合夥清算人。經清算後，上訴人應給
    付被上訴人之金額為六百五十九萬七千二百一十八元。從而，被上訴人本於合夥
    清算完結之法律關係，請求上訴人給付上開金額本息，為有理由，應予准許等情
    ，泛言謂為違法，而非表明該判決所違背之法令及其具體內容，暨依訴訟資料合
    於該違背法令之具體事實，難認其已合法表明上訴理由」等語（見該裁定第二頁
    ）。且核本件再審理由「貳、原確定判決適用法規顯有錯誤」以下所述各點（見
    附件再審之訴狀所載），核與其上訴第三審之理由同（參見其第三審上訴理由狀
    第二－廿一頁），即本院八十九年度上更(一)字第十八號判決經最高法院審理後，
    已認為並無民事訴訟法第四百九十六條第一項第一款「適用法規顯有錯誤」之情
    事甚明。揆諸前揭法條及判例意旨，再審原告主張有民事訴訟法第四百九十六條
    第一項第一款「適用法規顯有錯誤」之原因向本院提起本件再審（再審原告並已
    向最高院提起再審，參見最高法院民事第一庭九十二年六月三十日九二台民戊字
    第三二七四號函），顯然於法不合，難認其再審之訴為有理由。
三、次查，再審原告對本院八十九年度上更(一)第十八號判決另以有民事訴訟法第四百
    九十六條第一項第十三款「發現未經斟酌之證物或得使用該證物」之事由而提起
    本件再審。按民事訴訟法第四百九十六條第一項第十三款尚有但書載明「但以如
    經斟酌可受較有利益之裁判者為限」，且其所謂當事人發見未經斟酌之證物或得
    使用該證物，係指在前訴訟程序不知有該證物，現始知之，或雖知有此而不能使
    用，現始得使用者而言，有最高法院三十二年度上字第一二四七號判例可資參照
    。查再審原告稱：於原判決確定後，頃發現土水師劉文讚出具之收據一紙，載明
    再審原告與再審被告合建之系爭房屋，係由再審被告聘僱劉文讚施工，由再審被
    告陸續給付劉文讚工程款一百八十幾萬元，主張本件再審之新證據為八十七年三
    月一日由土水師劉文讚簽立之收據一紙（見再證一號）云云。惟再審被告否認該
    收據為真正，並稱：一般經驗法則，收款人是在收款時或收款前開立收據。兩造
    合夥建造房屋，到民國八十年十月間經兩造共同委任金宗發會計師查帳結算時已
    全部建好，且已全部付清工程款，其後並無再建造房屋，當然不必再付款，再審
    原告提出之上開收據，是在兩造結算七年後，此時已無工作，如何會付工程款？
    經查，再審被告抗辯稱：兩造合夥建造房屋，到民國八十年十月間經兩造共同委
    任金宗發會計師查帳結算時已全部建好，且已全部付清工程款等語。而再審原告
    亦不否認於金宗發會計師曾分別於八十年十月二十八日為兩造之合夥事務查帳而
    出具「查核報告書」及八十六年間為兩造之合夥事務查帳而出具八十六年十一月
    六日之「鑑定書」，足徵兩造間之合夥業務確如再審被告所抗辯，其間合夥建屋
    至八十年十月間於共同委任金宗發會計師查帳結算時已全部建好，且已全部付清
    工程款等情，應屬可採。惟查劉文讚出具之收據係載八十七年三月一日期，係在
    兩造結算七年之後，此時再審被告並無工程交由劉文讚承作，何以有可能會再支
    付工程款？且查，再審原告主張，係由再審被告聘僱劉文讚施工，由再審被告陸
    續給付劉文讚工程款一百八十幾萬元，則收據為何未載受交付者之姓名，如「此
    致甲○○」，反而在姓名欄留下空白？又何以該收據會由再審原告持有？從以上
    各情觀之，則再審原告提出之上開收據是否為真正即有可疑，縱經斟酌亦難為其
    受較有利益之裁判。再查，前確定判決是再審被告於八十六年一月二十八日向台
    灣嘉義地方法院起訴，於八十七年二月十八日第一審判決再審被告部分勝訴、部
    分敗訴。再審原告對其敗訴部分在八十七年三月十三日聲明上訴，經本院以八十
    七年度重上字第卅六號判決駁回再審原告之上訴，經其再上訴，由第三審法院以
    八十九年度台上字第一二五三號廢棄原判決發回更審，嗣經本院以八十九年度重
    上更(一)字第十八號判決駁回再審原告之上訴，再審原告再提起上訴，由最高法院
    於九十二年二月二十日以九十二年度台上字第三三六號裁定「上訴駁回」確定。
    而查，再審原告主張本件再審之新證據為八十七年三月一日由土水師劉文讚簽立
    之收據一紙。依其立具收據之時間，應係於台灣嘉義地方法院八十七年二月十八
    日為第一審判決後之同年三月一日即已存在，再審原告已知並得使用該證物，但
    再審原告在同年三月十三日上訴後由本院以八十七年度重上字第卅六號審理時，
    及第三審法院以八十九年度台上字第一二五三號廢棄原判決發回更審，由本院八
    十九年度重上更(一)字第十八號審理時，再審原告原均得提出，但其並未提出，則
    再審原告於提起本件再審之訴時始主張上開證物為新證據云云，參諸上開判例意
    旨，即與發現未經斟酌之新證物要件不合，自不得依民事訴訟法第四百九十六條
    第一項第十三款規定提起再審之訴，是再審原告以此為再審理由，亦無所據，應
    予駁回。
四、據上論結，本件再審之訴為顯無理由，依民事訴訟法第五百零二條第二項、第七
    十八條，判決如主文。
中      華      民      國    九十二    年      七      月    二十四    日
                                    臺灣高等法院臺南分院民事第三庭
~B1審判長法官  林    輝    雄
~B2      法官  丁    振    昌
~B3      法官  王    明    宏
右為正本係照原本作成。
如對本判決上訴，須於判決送達後二十日內向本院提出上訴狀，未表明上訴理由者，
應於上訴後二十日內向本院提出理由書。
中      華      民      國    九十二    年      七      月    二十五    日
~B法院書記官  侯    瑞    富


司法院資訊處製作；財團法人民間司法改革基金會備份。
